【裁判字號】    97,訴,1446
【裁判日期】    980520
【裁判案由】    損害賠償
【裁判全文】
臺灣板橋地方法院民事判決              97年度訴字第1446號
原      告  丁○○
            丙○○
共      同
訴訟代理人  張國清律師
被      告  甲○○
                        樓
訴訟代理人  乙○○
上列當事人間請求損害賠償事件，本院於民國98年4 月29日言詞
辯論終結，判決如下：
    主  文
原告之訴駁回。
訴訟費用由原告負擔。
    事實及理由
壹、程序方面
    按訴狀送達後，原告不得將原訴變更或追加他訴，民事訴訟
    法第255 條第1 項前段定有明文。同條第3 款復規定擴張或
    減縮應受判決事項之聲明者，不在此限。本件原告於起訴之
    初，主張依侵權行為損害賠償之法律關係，請求被告給付醫
    療費用、精神慰撫金等共計新臺幣（下同）120 萬元，聲明
    ：被告應給付原告120 萬元。嗣後於民國97年8 月14日具狀
    變更聲明為：被告應給付原告丁○○158 萬5,584 元、給付
    原告丙○○150 萬元，及均自97年8 月15日起至清償日止，
    按年息5%計算之利息，核屬聲明之擴張，自屬合法，應予准
    許，先予敘明。
貳、實體方面
一、原告主張：被告為從事保母業務之人，前於95年5 月起，受
    原告之委託，以月薪1 萬5,000 元之代價，代為照顧原告甫
    滿月之子謝○霖（95年3 月19日生），本應負有善盡照護及
    確保嬰兒身體健康、安全之義務。於95年5 月17日上午9 時
    50分許，被告在使謝○霖獨自趴睡臥室床上之際，應注意趴
    睡是否容易發生溢奶、呼吸不順，乃至嬰兒猝死之危險，而
    隨時注意察看其呼吸、生理等狀況，且依當時之情形並無不
    能注意之情形，竟疏未定時注意查看，迨同日上午11時58分
    許再進入臥室察看之際，始見謝○霖臉色發白，遂將其送往
    天主教耕莘醫院永和分院（下稱耕莘醫院）急救，並陸續轉
    往馬偕紀念醫院（下稱馬偕醫院）、國立臺灣大學醫學院附
    設醫院（下稱臺大醫院）治療，延至95年7 月5 日仍不治死
    亡。被告既為專門從事保母業務之人，於受託期間對於確保
    謝○霖之身體健康與安全，自應善盡善良管理人之注意義務
    ，被告對於文獻所載嬰兒趴睡可能提高猝死機率，以及未滿
    3 月之乳兒常會因胃腸過淺，在餵奶後隨時溢奶，被告應時
    時提高注意，竟於剛餵飽謝○霖之際，即逕令其趴睡於臥室
    床上，更未能隨時注意察看瞭解，以致謝○霖因溢奶而窒息
    ，事後又未能立即通知相關救護單位到場救援，最後導致謝
    ○霖死亡之結果，被告在照顧謝○霖之行為上明顯已有過失
    ，而其過失與謝○霖之死亡結果有相當因果關係，原告自得
    依民法第184 條第1 項前段、第2 項、第227 條第1 項、第
    2 項等規定向被告請求損害賠償。於被告被訴業務過失致死
    之刑事偵查程序中，檢察機關曾分別將此案囑託法務部法醫
    研究所及臺大醫院鑑定，惟2 鑑定機關之鑑定意見並不相同
    ，本案有另請其他專業醫療單位鑑定之必要。本件經鈞院送
    榮民總醫院鑑定，該鑑定內容有提到臺大醫院、馬偕醫院病
    歷記載不符，且該份鑑定仍認定被告有實施心肺復甦術，表
    示榮民總醫院未依鈞院指示進行鑑定。被告受原告之委託照
    顧嬰兒，應適用關於委任之規定，以善良管理人之注意來履
    行受託義務，以上情觀之，足認被告依約所提出之給付並不
    符合債之本旨，並有違反照顧、通知、保護之附隨義務，此
    種不完全給付已致原告產生給付行為以外之其他損害，原告
    等對於此等損害自得請求被告賠償。按不法侵害他人致死者
    ，對於支出醫療及增加生活上需要之費用或殯葬費之人，亦
    應負損害賠償責任；不法侵害他人致死者，被害人之父、母
    、子、女及配偶，雖非財產上之損害，亦得請求賠償相當之
    金額，民法第192 條第1 項、第194 條分別定有明文。準此
    ，原告丁○○依法所得向被告請求之賠償金額為醫療費1 萬
    9,284 元、喪葬費用6 萬6,300 元、精神慰撫金150 萬元，
    合計為158 萬5,584 元；原告丙○○得請求被告給付150 萬
    元之精神慰撫金等語。並為聲明：(一)被告應給付原告丁○○
    158 萬5,584 元、給付原告丙○○150 萬元，及均自97年8
    月15日起至清償日止，按年息5%計算之利息。(二)原告願供擔
    保，請准宣告假執行。
二、被告則以：被告自95年5 月1 日開始受託照顧原告之子謝○
    霖，謝○霖剛開始趴睡時，原告丙○○也同意並親眼看到小
    孩會左右換邊，照顧到第2 個星期時，謝○霖已習慣趴睡且
    睡的安穩。95年5 月17日事發當天，原告丙○○早上約7 點
    30分抱謝○霖至被告家中，被告發覺謝○霖臉色蒼白、嘴唇
    無血色，經詢問下始知95年5 月16日晚間9 點多，謝○霖被
    姊姊驚叫聲嚇醒，沒睡好所以臉色蒼白。原告丙○○叮囑被
    告盡量讓謝○霖休息睡覺，不需要按時餵奶，被告詢問是否
    需要帶謝○霖看醫生，原告丙○○回答不用即離開。約9 點
    20分時，被告餵謝○霖喝牛奶，約10點15分時把謝○霖置放
    房間睡覺。被告於11點15分及11點40幾分時皆有至房間看謝
    ○霖，直至11點58分，被告及其大妹進房看小孩，發現謝○
    霖臉正壓到床且頭離開趴枕，被告見情況不對，立即拍打謝
    ○霖之手，發現謝○霖無反應，立即做人工呼吸3 次，連絡
    原告丙○○後，立即送往離家近的耕莘醫院急救，惟嗣後原
    告將謝○霖轉診至馬偕醫院、臺大醫院治療，謝○霖仍於95
    年7 月5 日不治死亡。依據法務部法醫研究所及耕莘醫院、
    馬偕醫院、臺大醫院之鑑定報告可知，謝○霖之猝死與被告
    無因果關係，此經臺灣板橋地方法院檢察署檢察官為不起訴
    處分，再經臺灣高等法院檢察署檢察長駁回原告之再議聲請
    。謝○霖之死因為嬰兒猝死症所導致，且無證據顯示與趴睡
    相關。被告在照顧謝○霖之過程中，並無任何疏失，原告不
    得向被告請求負侵權行為損害賠償之責。是原告請求被告負
    醫療費用、喪葬費用及精神上痛苦之人格權侵害損失，自屬
    無據等語，資為抗辯。並為答辯聲明：(一)原告之訴駁回。(二)
    如受不利判決，願供擔保請准宣告免為假執行。
三、被告自95年5 月1 日起以月薪1 萬5,000 元之代價，受原告
    之委託代為照顧甫滿月之子謝○霖，於95年5 月17日上午11
    時58分許被告進入臥室察看趴睡之謝○霖，發現謝○霖臉色
    發白，遂將其送下稱耕莘醫院急救，並陸續轉往馬偕醫院、
    臺大醫院治療，延至95年7 月5 日仍不治死亡等情，為兩造
    所不爭執，並經本院依職權調取臺灣高等法院檢察署97年度
    上聲議字第3523號卷全卷（包含臺灣板橋地方法院檢察署96
    年度偵續字第187 號卷）所附謝○霖於耕莘醫院、馬偕醫院
    、臺大醫院就醫之病歷資料可參，均堪信為事實。是本件所
    應審究之爭點乃在於原告之子謝○霖之死亡原因為何？被告
    是否有何過失行為？被告如有過失行為，與謝○霖之死亡結
    果有無因果關係？被告如應負侵權行為損害賠償之責，原告
    所得請求之金額為多少？茲論述如下：
（一）本件於被告所涉業務過失致死刑事案件偵查中，經臺灣板
      橋地方法院檢察署檢察官函請法務部法醫研究所鑑定之結
      果，認：「一、依綜合耕莘醫院、馬偕醫院及臺大醫院病
      歷資料顯示死者謝○霖似在95年5 月17日11時許遭發現異
      樣、嘴唇發紺，並經心肺復甦術後再送耕莘醫院時，抵院
      前已死亡並經急救後恢復呼吸、心跳，但中樞神經已有缺
      氧性腦病症後續呈植物人腦死狀態，最後於95年7 月5日
      死亡。二、依死者無法尋得任何足以在95年5 月17日發生
      死亡之原因，第一時間急救時亦無異物堵塞氣管，故三家
      醫院似均有嬰兒猝死症或疑嬰兒猝死症之診斷及陳述。三
      、本案死者未解剖，惟由病程及三家醫院之病歷均顯示在
      95年5 月17日抵耕莘醫院前已死亡，及後續病程無明顯器
      官異常疾病或外在因素造成死者死亡之原因，符合為嬰兒
      猝死症之診斷。死亡方式可為自然死。四、由死者死亡時
      雖俯趴睡姿勢，有文獻報導趴睡造成嬰兒猝死症之機率較
      高些，但非趴睡一定與嬰兒猝死症相關，故在所提供資料
      內綜合研判死者保母甲○○似無任何業務過失致死之積極
      證據。」等情，此有該所95年10月28日（95）醫鑑字第18
      51號鑑定書在卷可稽（見臺灣板橋地方法院檢察署95年度
      偵字第19041 號卷第41頁- 第47頁）。
（二）臺灣板橋地方法院檢察署檢察官於95年12月26日以95年度
      偵字第19041 號為不起訴處分，原告不服，聲請再議，經
      臺灣高等法院檢察署檢察長發回臺灣板橋地方法院檢察署
      續行偵查，再經檢察官送請臺大醫院就耕莘醫院病歷資料
      中之出院診斷記載文字之意義、與法務部法醫研究所鑑定
      書之意見是否不符、病史欄記載之意義、謝○霖之死亡原
      因等事項予以說明、鑑定，並請該院就耕莘醫院之謝○霖
      入、出院診斷、病史等記載內容翻譯成中文，嗣經臺大醫
      院於96年9 月12日函檢附鑑定（諮詢）案件回覆書1 件（
      見臺灣板橋地方法院檢察署96年度偵續字第187 號案卷第
      75頁、76頁），其中關於謝○霖之死亡原因部分，臺大醫
      院鑑定（諮詢）案件回覆書則稱：「不能排除嗆奶的可能
      ，至於口、鼻遭棉被、枕頭等外物阻隔而無法呼吸之可能
      性也無法排除」等語，有該院上開函文在卷足憑120 頁、
      第121 頁）。惟該鑑定意見並未認定謝○霖之死亡原因為
      何，僅係認為不能排除嗆奶或口、鼻遭外物阻隔而無法呼
      吸之可能性，是尚不能以該鑑定意見即推論謝○霖之死亡
      原因為嗆奶或口、鼻遭外物阻隔而無法呼吸。
（三）嗣本院依原告之聲請送請行政院國軍退除役官兵輔導委員
      會臺北榮民總醫院兒童醫學部鑑定，其鑑定案件回覆書稱
      ：「... 病嬰最後真正死亡之原因為呼吸衰竭、肺炎及缺
      氧性腦病變。至於95年5 月17日所發生的狀況，病嬰在急
      救後有回復生命現象，所以較適合的診斷為Near-miss
      sudden infant death syndrome（瀕死之嬰兒猝死症候群
      ），意即嬰兒突發無生命現象，但經積極急救後救活者，
      但目前醫學上仍找不出確定的發生原因。但醫學文獻上統
      計發現，發生Near-miss sudden infant death syndrome
      的病嬰雖經救活，其後仍多半會發生許多後遺症，正如本
      案病嬰所出現之肺炎及缺氧性腦病變等現象，以至於最後
      多重器官衰竭而死亡。」、「在醫學上，病患發生呼吸或
      心跳停止時，當然是越早發現越早開始實施急救，救活率
      越高，且將來後遺症越低。但是並無一定之數據可推定至
      遲多少時間內送醫，才能避免死亡或後遺症。本案例在送
      達天主教耕莘醫院永和分院後，在施行心肺復甦術8 分鐘
      內（12：00抵達時無心跳，12：28心跳回復為187 次/min
      ）就已救回，因此相關人員應已盡力。」等語，有臺北榮
      民總醫院兒童醫學部鑑定案件回覆書1 件在卷可稽（見本
      院卷第120 頁、第121 頁）。既然瀕死之嬰兒猝死症候群
      在醫學上仍找不出確定的發生原因，依據上開鑑定機關之
      意見，均無從認定被告之何種行為或不行為，與謝○霖之
      死亡有何相當因果關係，自不能以推論或臆測之方式，遽
      認被告有何過失。
（四）被告使謝○霖趴睡在床，難認為本件致死原因，業如前述
      ，況原告丙○○於偵查中亦自承確有同意被告使用趴枕讓
      謝○霖趴睡，故此部分尚難認被告有何過失可言。另本件
      被告於5 月17日11時15分許進臥室察看過謝○霖並無異狀
      後，11時58分許再察看1 次，且被告當時受託照顧之幼童
      ，除謝○霖以外，另有1 人，而照顧嬰幼兒甚耗心神、體
      力，縱為親生父母，尚未必皆能分秒看護年幼子女，亦難
      苛求被告應擔負分秒看護之注意義務，衡諸一般社會常情
      ，尚難認有違反注意義務情事。此外，被告於5 月17日11
      時58分許發現謝○霖情況有異，先對謝○霖施以CPR 急救
      3 次，旋於同日12時20分許送抵耕莘醫院急診室進行急救
      ，經院方人員急救8 分鐘即讓謝○霖恢復心跳，是送醫過
      程中亦難認被告有何違失之處。
（五）原告並未能舉出任何證據證明被告有何過失行為造成謝○
      霖之死亡結果，自難認原告之主張為可採。既然本院已認
      無從認定被告有何過失行為，至於其餘爭點即無審究之必
      要，附此敘明。
四、綜上所述，原告既未能舉證證明被告有何過失行為造成謝○
    霖死亡之結果，其主張被告應依民法第184 條第1 項前段、
    第2 項、第227 條第1 項、第2 項、第192 條第1 項、第19
    4 條給付損害賠償及精神慰撫金，即難認為有理由，是原告
    請求被告給付損害賠償、精神慰撫金暨遲延利息，並無理由
    ，不應准許，應予駁回。原告受敗訴判決，其假執行之聲請
    即失所依據，應併予駁回。
五、本件事證已臻明確，兩造其餘主張、陳述及所提證據，經審
    酌認與本件判決之結果不生影響，無庸一一論述，附此敘明
    。
六、訴訟費用負擔之依據：依民事訴訟法第78條。
中    華    民    國    98    年    5     月    20    日
                  民事第二庭    法  官  連育群
以上正本係照原本作成
如對本判決上訴，須於判決送達後20日內向本院提出上訴狀
中    華    民    國    98    年    5     月    20    日
                            書記官  溫婷雅


司法院資訊處製作；財團法人民間司法改革基金會備份。
